臺灣高等法院民事判決  
108年度重上字第517號
上  訴  人  謝帆凱  

訴訟代理人  姜震律師  
被  上訴人  汪添進  
訴訟代理人  朱容辰律師
上列當事人間請求塗銷抵押權登記等事件，上訴人對於中華民國
108 年5 月15日臺灣臺北地方法院108 年度重訴字第5 號第一審
判決提起上訴，本院於109 年4 月8 日言詞辯論終結，判決如下
：
    主  文
原判決關於駁回上訴人後開第二項之訴部分，暨訴訟費用負擔之
裁判均廢棄。
確認被上訴人就上訴人所有附表所示不動產，經臺北市中山地政
事務所以民國一○○年八月二日中山字第二二五九二○號登記之最
高限額抵押權所擔保之債權逾新臺幣貳仟貳佰零壹萬貳仟柒佰柒
拾伍元，及其中新臺幣壹仟柒佰陸拾捌萬伍仟伍佰柒拾捌元自民
國一百零八年三月十三日起至清償日止，按年息百分之三點零二
計算之利息部分不存在。
其餘上訴駁回。
第一、二審訴訟費用由被上訴人負擔百分之五，餘由上訴人負擔
。
    事實及理由
一、上訴人起訴主張：上訴人前於民國99年6 月9日，買賣登記
    取得附表所示房地（下稱系爭房地）。系爭房地登記之前手
    即訴外人李祥剛前向訴外人日盛國際商業銀行股份有限公司
    （下稱日盛商銀）貸款（下稱系爭貸款），於99年3 月31日
    以系爭房地設定擔保債權總額新臺幣（下同）2,400 萬元之
    最高限額抵押權（下稱系爭抵押權）。嗣李祥剛無力清償，
    轉向被上訴人借款，被上訴人於100 年7 月21日以第三人地
    位代償1,878 萬1,058 元，日盛商銀於同日出具債權額確定
    證明書（下稱系爭證明書），表示被上訴人於清償限度內，
    承受系爭貸款債權及系爭抵押權，被上訴人於100 年8 月2 
    日以讓與為原因登記取得系爭抵押權。然被上訴人並非就系
    爭貸款債務有利害關係之第三人，日盛商銀對李祥剛之債權
    ，應於被上訴人代李祥剛清償時消滅，被上訴人無從依民法
    第312 條規定承受系爭貸款債權，故系爭抵押權所擔保之債
    權已不存在。縱認被上訴人為利害關係人，被上訴人另向李
    祥剛強制執行而獲清償，系爭抵押權擔保之債權亦告消滅。
    爰依民法第767 條第1 項中段規定，請求塗銷系爭抵押權登
    記。原審駁回上訴人之請求，上訴人不服，提起上訴，上訴
    聲明：（一）原判決廢棄。（二）確認被上訴人就上訴人所
    有系爭房地，經臺北市中山地政事務所以100年8 月2 日中
    山字第225920號登記之最高限額抵押權所擔保之債權不存在
    。（三）被上訴人應將系爭抵押權登記塗銷。
二、被上訴人抗辯略以：被上訴人與李祥剛於99年4 月間，就系
    爭房地締結不動產買賣（附買回）合約書，然李祥剛任意再
    移轉系爭房地與上訴人，遂於107 年7 月11日與被上訴人，
    就被上訴人所受損失簽立協議書，由被上訴人代償李祥剛對
    日盛商銀債務，依民法第312 條規定於清償限度內，承受系
    爭貸款債權、系爭抵押權，故系爭抵押權擔保之債權仍存在
    等語。答辯聲明：上訴駁回。
三、兩造不爭執事項（見本院卷第94至95頁）：
（一）上訴人於99年6 月9 日，買賣登記取得系爭房地，有房地
      登記謄本、地籍異動索引可憑（見原審卷第17、33頁）。
（二）系爭房地登記前手李祥剛前向日盛商銀貸款，於99年3 月
      31日以系爭房地設定系爭抵押權，有抵押權設定契約書、
      地籍異動索引可憑（見原審卷第153至154、31頁）。
（三）被上訴人於100 年7 月21日代李祥剛向日盛商銀清償系爭
      貸款債務1,878 萬1,058 元，日盛商銀於同日出具系爭證
      明書。被上訴人則於100 年8 月2日以讓與為原因取得系
      爭抵押權，有系爭證明書、土地登記申請書、土地建築改
      良物抵押權移轉變更契約書等文件可憑（見原審卷第139 
      至143 頁）。
四、上訴人主張被上訴人非系爭貸款債務之利害關係人，無從依
    民法第312 條規定代償債務，而承受日盛商銀對李祥剛之系
    爭貸款債權、系爭抵押權，被上訴人清償日盛商銀時，系爭
    貸款債權即告消滅，系爭抵押權擔保之債權已經不存在，縱
    被上訴人為利害關係人，被上訴人已另案向李祥剛聲請強制
    執行獲償，系爭抵押權擔保之債權亦不復存在，然為被上訴
    人否認，且以前詞置辯，茲就本件爭點及本院判斷析述如下
    ：
（一）被上訴人為系爭貸款債權之利害關係人，依民法第312 條
      規定，於清償限度內承受系爭貸款債權、系爭抵押權：
    ⒈按民法第312 條規定，就債之履行有利害關係之第三人為
      清償者，於其清償之限度內承受債權人之權利，但不得有
      害於債權人之利益。所稱「利害關係」係指法律上之利害
      關係而言。第三人代償對債權人有利，對債務人無大害，
      利害關係乙詞，應採從寬解釋，不以連帶債務人、一般保
      證人、或其他因該主債務不履行而將受債權人追償之第三
      人為限。倘第三人與債務人約定代為清償債務（例如履行
      承擔），而債務人同意將擔保物移轉登記予第三人。該第
      三人與債務人有契約上之權利、義務關係，就該債務之清
      償，即有法律上利害關係，非不得依民法第312 條規定承
      受債權人之權利（最高法院107 年度台上字第48號判決意
      旨參照）。
    ⒉經查，李祥剛於原審證稱：上訴人當時是向圓方公司購買
      系爭房地，圓方公司將該房地賣給即是美築公司，即是美
      築公司將該房地過戶給伊，伊再過戶給上訴人，伊有跟圓
      方公司簽約賣房子，但圓方公司怎麼與即是美築公司交易
      ，伊不清楚。該房地上本來就有日盛商銀之貸款，伊從即
      是美築公司取得該房地時，一併承受房貸，當時日盛商銀
      一再催收房貸，圓方公司又在系爭房地註記，伊沒有辦法
      再向其他銀行借錢，為清償貸款，才轉向被上訴人借款，
      於99年4 月間，與被上訴人就系爭房地締結不動產買賣（
      附買回）合約書，被上訴人借伊1,000 萬元，100 年7 月
      間，伊才確定向被上訴人借款清償對日盛商銀之債務，請
      被上訴人清償系爭貸款，同意被上訴人承受系爭抵押權，
      伊等說好後，被上訴人有與日盛商銀接洽，日盛商銀亦同
      意被上訴人代為清償，移轉系爭抵押權與被上訴人，伊認
      為被上訴人是直接向日盛商銀購買系爭貸款債權及系爭抵
      押權等語（見原審卷第254 至256 頁）；被上訴人係以其
      妻吳時之帳戶，匯款1,000萬元與李祥剛乙節，亦有證人
      吳時在本院證稱：被上訴人與李祥剛間就系爭房地之不動
      產買賣（附買回）合約書等交易，伊不知道，但被上訴人
      先前有請伊於99年5 月6 日匯款1,000 萬元與李祥剛，說
      要借錢與李祥剛等語為憑（見本院卷第214 頁）。此外，
      有被上訴人與李祥剛間99年4 月間不動產買賣（附買回）
      合約書、被上訴人匯款1,000 萬元之匯款憑條、其等間10
      0 年7 月11日協議書、100 年7 月15日向日盛商銀申請由
      被上訴人代償、請求日盛商銀移轉系爭貸款債權及系爭抵
      押權之申請書、日盛商銀於100 年7 月21日出具系爭證明
      書等文件為憑（見原審卷第245 、247 、249 、204 、14
      3 頁）。又細酌前開100 年7 月15日申請書內「第三人汪
      添進係貴公司債務人李祥剛之承買人，為解決債務人之債
      務，第三人汪添進以買賣價金代為清償…」等字句、日盛
      商銀100 年7 月21日系爭證明書內「查債務人李祥剛…於
      民國100 年7 月21日清償債權總額壹仟捌佰柒拾捌萬壹仟
      零伍拾捌元整。茲因第三人汪添進已代債務人清償完畢
      ，故依民法之規定，於清償限度內由汪添進承受，並將持
      有之他項權利證明書、抵押權設定契約書、其他約定事項
      、證明債權等文件交付汪添進，以憑辦理抵押權移轉登記
      手續。經債務人李祥剛同意，由第三人汪添進代為清償
      並行使已承受之債權及抵押權之相關權利，本行並出具本
      證明書為憑，請准予依照相關規定辦理抵押權移轉登記」
      等內容（見原審卷第204、143 頁），堪認被上訴人確與
      李祥剛間存在不動產買賣（附買回）契約、消費借貸等債
      之關係，為解決其等間債務，向日盛商銀清償李祥剛積欠
      之系爭貸款債務，李祥剛、日盛商銀則同意由被上訴人承
      受日盛商銀權利，受讓系爭債權及系爭抵押權移轉登記，
      揆以前開說明，被上訴人之代償對日盛商銀有利，且對李
      祥剛無大害，確為民法第312 條規定就債之履行有法律上
      利害關係人無疑。
    ⒊至上訴人主張被上訴人、李祥剛間，並無「債務人同意將
      擔保物移轉予第三人」情形，難認被上訴人係利害關係之
      人云云。然查，第三人代償時，就利害關係乙詞之判斷，
      應採從寬解釋認定之原則，非謂債務人、第三人必有擔保
      物移轉登記約定，方符前開判斷，上訴人此部分詮釋，並
      無可採。至上訴人主張若認被上訴人有法律上利害關係，
      將致被上訴人可「雙重獲利、雙重取償」之不公平結論云
      云。然而，被上訴人與李祥剛間債之關係，不論被上訴人
      係逕向李祥剛本人取償，抑或因受讓系爭貸款債權、系爭
      抵押權而向上訴人取償，任一清償行為，均致清償範圍內
      債務消滅效果，故應實質認定債務數額若干及存否，並無
      上訴人所言被上訴人雙重獲償之不公平之虞，而被上訴人
      是否為民法第312 條規定之法律上利害關係人，仍應按前
      開標準而判斷，上訴人以被上訴人恐受雙重獲償，而否認
      被上訴人之法律上利害關係人地位，並非有理。
（二）被上訴人以另案強制執行程序，向李祥剛取償，所受清償
      範圍內債務消滅，系爭抵押權擔保之債權僅於2,201 萬2,
      775 元，及其中1,768 萬5,578 元自108 年3 月13日起至
      清償日止，按年息3.02％計算之利息部分存在：
  　⒈按最高限額抵押權人就已確定之原債權，僅得於其約定之
      最高限額範圍內，行使其權利。前項債權之利息、遲延利
      息、違約金，與前項債權合計不逾最高限額範圍者，亦同
      。民法第881 條之2 定有明文。
  　⒉系爭貸款債權於被上訴人於100 年7 月21日為李祥剛代償
      日盛商銀時，系爭貸款債權額確定為1,878 萬1,058 元（
      含本金18,745,128元及利息35,930元），及本金18,745,1
      28元自100 年7 月22日（代償日之翌日）起至清償日止，
      按年息3.02％計算之利息，有系爭證明書、日盛商銀109 
      年3 月4 日日銀字第1092E00000000 號函覆檢附李祥剛貸
      款資料在卷（見原審卷第81頁、本院卷第289 至291 頁）
      ，且為兩造所不爭執（見本院卷第323 頁）。被上訴人前
      以伊對李祥剛之前開債權，同獲李祥剛開立之1,880 萬元
      本票，於臺灣臺北地方法院（下稱臺北地院）另案聲請強
      制執行（本件系爭貸款債權額雖為1,878 萬1,058 元，然
      加計代償手續費，故李祥剛開立1,880 萬元本票為擔保，
      上訴人對此節亦不爭執，見本院卷第324 頁），被上訴人
      於該強制執行程序（執行案號：101 年度司執字第121351
      號履行契約執行事件，下稱系爭執行事件），係以共計3 
      億6,720 萬元債權為請求（含前開1,880 萬元本票債權，
      被上訴人均僅以本金為請求，撤回就利息債權部分之執行
      聲請），後於108 年3 月12日獲分配2,139 萬6,817 元執
      行案款（見臺北地院101 年度司執字第121351號卷一第47
      至51頁、卷二第17、33、55頁），故就前開票據債權比例
      受償數額為1,095,480 元（計算式：21,396,817x18,800,
      000/367,200,000=1,095,480元，以下四捨五入，下同）
      ，被上訴人自承此部分受償款項，係直接清償債權本金，
      則系爭貸款債權額1,878 萬1,058 元扣除前開獲償金額，
      本金餘1,768 萬5,578 元（計算式：18,781,058-1,095,4
      80＝17,685,578）。而被上訴人僅於前開執行程序，就本
      金部分聲請強制執行，非謂拋棄前開本金計算之利息債權
      ，故上訴人抗辯被上訴人撤回利息債權之強制執行聲請即
      謂拋棄利息債權云云，並無可採。
  　⒊上訴人以另案臺北地院103 年度重訴字第203 號判決理由
      ，主張：被上訴人對李祥剛聲請強制執行之多數債權虛假
      ，該判決僅未剔除前開票據債權1,880 萬元及另筆2,700 
      萬元債權，而另筆2,700 萬元係訴外人元邦台資公司支出
      列入分配，與被上訴人無涉，應非被上訴人對李祥剛之債
      權，故被上訴人前開執行受償款項應全數清償1,880元債
      權，系爭貸款債權已全數受償云云。然查，訴外人陳銘宗
      、被上訴人前均對李祥剛聲請強制執行，經臺北地院併案
      執行（即系爭執行事件），陳銘宗於執行程序中，雖曾對
      執行法院所為分配表所載被上訴人之債權提起分配表異議
      之訴，經臺北地院前開判決後，陳銘宗、被上訴人分別提
      起上訴，陳銘宗於本院審理時（本院104年重上字第897號
      ）坦認被上訴人對李祥剛之票據或借貸債權，確實均事出
      有因，先前對被上訴人債權不存在之質疑為誤會，故撤回
      該案起訴等情，經本院調閱該案全卷核閱無誤，且有陳銘
      宗聲請撤回起訴狀在卷（見臺北地院101 年度司執字第12
      1351號卷二第23頁），該案既經撤回，依民事訴訟法第26
      3 條規定，即視同未起訴，陳銘宗、被上訴人嗣於系爭執
      行事件依分配表分配完竣，上訴人既非執行事件當事人，
      即無由以已撤回事件之原審判決理由，擅自評價被上訴人
      對李祥剛債權多屬虛妄，前開判決理由亦無法逕論為不利
      被上訴人之認定，故上訴人此部分置辯，應無可採。
  　⒋故系爭抵押權擔保之利息迄未獲償，利息債權應以108 年3
       月12日（即前開受償部分本金之時點）區分計算，前階
      段應以100 年7 月21日受讓系爭貸款債權之本金18,745,1
      28元計算，自100 年7 月22日起至108 年3 月12日止（共
      計2,790日），按年息3.02％計算，此部分利息為432 萬7,
      197 元(計算式：18,745,128x3.02％/365x2,790日=4,327,
      197元)；後階段以所餘本金1,768 萬5,578 元為計算，1,
      768 萬5,578 元自108 年3 月13日起至清償日止，按年息
      3.02％計算之利息。
  　⒌從而，被上訴人受讓系爭貸款債權後，已獲另案強制執行
      部分清償如前述，系爭抵押權擔保之債權為2,201 萬2,77
      5 元（本金1,768 萬5,578 元、利息432 萬7,197 元），
      及其中1,768 萬5,578 元自108 年3 月13日起至清償日止
      ，按年息3.02％計算之利息，揆以前開民法第881 條之2 
      規定，該數額未逾系爭抵押權所擔保最高限額2,400萬元
      範圍內，系爭抵押權擔保之債權於前開範圍內仍存在。
（三）上訴人以民法第767 條中段請求塗銷最高限額抵押權登記
      ，應無理由：
　　　經查，被上訴人尚未全數獲償受讓之系爭貸款債權如前述
      ，且所餘前開債權本金，仍按前開利率（年息3.02％）持
      續計息產生利息債權，並於系爭抵押權擔保範圍內，系爭
      抵押權擔保之債權既仍存在，上訴人以民法第767 條中段
      請求塗銷系爭抵押權登記，即應認無理由。
五、綜上，上訴人請求確認被上訴人就系爭房地經臺北市中山地
    政事務所於100 年8 月2 日中山字第225920號登記之最高限
    額抵押權所擔保之債權逾2,201 萬2,775 元，及其中1,768 
    萬5,578 元自108 年3 月13日起至清償日止，按年息3.02％
    計算之利息部分不存在，為有理由，應予准許，逾前開範圍
    之請求，則屬無據。原審判決就前開應准許部分，為上訴人
    敗訴之判決，尚有未洽，上訴意旨指摘原審判決此部分不當
    ，求予廢棄改判，為有理由，爰由本院廢棄改判如主文第二
    項所示。原審就上訴人請求不應准許部分，駁回上訴人該部
    分之訴，核無不合，上訴意旨指摘原審判決此部分不當，求
    予廢棄為無理由，應予駁回。
六、本件事證已臻明確，兩造其餘攻防方法及所提證據，核與判
    決結果不生影響，爰不予逐一論駁，附此敘明。
七、據上論結，本件上訴人之上訴為一部有理由，一部無理由，
    依民事訴訟法第450 條、第449 條第1 項、第79條，判決如
    主文。
中　　華　　民　　國　　109 　年　　4 　　月　　22　　日
                  民事第十三庭
                      審判長法  官  陳麗芬
                            法  官  林純如
                            法  官  湯千慧

附表
土地坐落     地   目 面 積   縣市 鄉鎮市區   段 小段 地號  （平方公尺）  臺北市 ○○區 ○○段  00-00  451.29 權利範圍 10000分之771      

建號 建物門牌 層數 層次 面積（平方公尺） 權利範圍 6283 臺北市○○區○○○路000巷00號 7層 1層 74.68 全部 附屬建物面積（陽台）：5.64平方公尺共有部分： 1.同地段6291建號（394.68平方公尺）、權利範圍：10000分之769  2.同地段6292建號（236.26平方公尺）、權利範圍：14分之2  （含停車位編號2號、權利範圍14分之1；停車位3號、權利範圍14分之1）      

正本係照原本作成。
上訴人如不服本判決，應於收受送達後20日內向本院提出上訴書
狀，其未表明上訴理由者，應於提出上訴後20日內向本院補提理
由書狀（均須按他造當事人之人數附繕本）上訴時應提出委任律
師或具有律師資格之人之委任狀；委任有律師資格者，另應附具
律師資格證書及釋明委任人與受任人有民事訴訟法第466 條之1
第1項但書或第2項（詳附註）所定關係之釋明文書影本。如委任
律師提起上訴者，應一併繳納上訴審裁判費。
中　　華　　民　　國　　109 　年　　4 　　月　　22　　日

  　　　　　　　　　　　　　書記官  江怡萱
附註：
民事訴訟法第466條之1（第1項、第2項）：
對於第二審判決上訴，上訴人應委任律師為訴訟代理人。但上訴
人或其法定代理人具有律師資格者，不在此限。
上訴人之配偶、三親等內之血親、二親等內之姻親，或上訴人為
法人、中央或地方機關時，其所屬專任人員具有律師資格並經法
院認為適當者，亦得為第三審訴訟代理人。